臺灣基隆地方法院民事裁定　　　　　 100年度消債抗字第12號
抗　告　人　鄭進興
代　理　人　黃俊六律師
上列抗告人因消費者債務清理條例聲請免責事件，對於本院民國
100年6月1日100年度消債聲字第15號裁定提起抗告，本院第二審
合議庭裁定如下：
    主  文
抗告駁回。
抗告程序費用由抗告人負擔。
    理  由
一、本件原審裁定意旨略以：債務人鄭進興聲請消費者債務清理
    （更生）事件，前經本院以98年度消債更字第32號裁定准其
    自民國98年7月2日12時起開始更生程序，並命司法事務官進
    行更生程序，嗣因債務人提出之更生方案未經全體債權人書
    面可決通過，亦無消費者債務清理條例第64條所定得逕依職
    權裁定認可之適用，而經本院100年度消債清字第1號裁定自
    100年2月18日12時起開始清算程序，並命司法事務官進行清
    算程序，嗣因債務人之財產顯不足清償清算程序所須之財團
    費用及財團債務，經本院司法事務官於100年6月1日裁定清
    算程序終止並確定，業經原審依職權調閱上揭卷宗查閱無誤
    ，故債務人之普通債權人於該清算程序中並未獲分文分配，
    以債務人高達新臺幣（下同）4,747,795元之債務而言，若
    法院准許債務人免責，實有違公平正義。又本院前曾函請債
    務人及各債權人就債務人應否免責表示意見，然依債權人所
    提供之債務人之消費明細所示，債務人早自92年起即已開始
    積欠債務無法一次清償，而多以最低應繳金額支應，顯見其
    於92年間即已知清償債務有所困難，收入已有不足清償債務
    之情形，竟未衡量自身是否仍有充分之償債能力，仍持續使
    用信用卡刷卡消費，其內容包含東帝士量販店、大潤發量販
    店等消費，上開刷卡消費內容雖均係於量販店，然其消費金
    額動輒數萬元至十多萬元不等，核其內容應非一般日常生活
    之必要消費；債務人未衡量自己是否有充分之償債能力而持
    續使用信用卡刷卡消費，其消費內容且多非基於生活必要之
    支出，又逾越可得支配之所得，其恣意花費，任令債務增加
    ，至難以負擔而終致不能清償，自堪認係因奢侈、浪費之行
    為而導致負擔過重之債務；此外，債務人復無法提出業經普
    通債權人全體同意免責之證明，依消費者債務清理條例第13
    4條第4款之規定，本件債務人不得免責等語，爰裁定抗告人
    不予免責。
二、本件抗告意旨略以：原裁定所謂「債務人高達新臺幣4,747,
    795元之債務」，實係「預借現金手續費」、「高利率（年
    息20％）」、「循環信用利息」及「違約金（逾期手續費）
    」等累積之債務；且債務人上開債務中，有逾半數係銀行巧
    立名目所獲取之暴利。又銀行於發卡時未盡徵信之責，在抗
    告人無法負擔債務時，仍放任抗告人繼續累積債務而未立即
    予以停卡，待抗告人無力清償時，再以「收入已有不足清償
    債務之情形，仍持續使用信用卡刷卡消費」為由，由抗告人
    承擔責任，實有欠公平正義。另抗告人現年61歲，獨立扶養
    患有精神分裂疾病之配偶及兒子，因家庭成員中有二人不幸
    罹患精神分裂疾病，抗告人須隨身照料而無法工作，於無收
    入之情形下，只好刷卡以應生活費之急，且刷卡內容均係日
    常生活所必需，絕無奢侈、浪費之情形，原裁定僅稱「核其
    內容並非一般日常生活之必要消費」，遽認抗告人恣意花費
    、任令債務增加，而堪認係奢侈、浪費之行為，顯有理由不
    備之瑕疵。為此提起抗告，請廢棄原裁定，改准抗告人免責
    等語。
三、按「法院為終止或終結清算程序之裁定確定後，除別有規定
    外，應以裁定免除債務人之債務。」消費者債務清理條例第
    132條固定有明文。惟「債務人有下列各款情形之一者，法
    院應為不免責之裁定，但債務人證明經普通債權人全體同意
    者，不在此限：一、於七年內曾依破產法或本條例規定受免
    責。二、隱匿、毀損應屬清算財團之財產，或為其他不利於
    債權人之處分。三、捏造債務或承認不真實之債務。四、因
    浪費、賭博或其他投機行為，致財產顯然減少或負擔過重之
    債務，而生開始清算之原因。五、於清算聲請前一年內，已
    有清算之原因，而隱瞞其事實，使他人與之為交易致生損害
    。六、明知已有清算原因之事實，非基於本人之義務，而以
    特別利於債權人中之一人或數人為目的，提供擔保或消滅債
    務。七、隱匿、毀棄、偽造或變造帳簿或其他會計文件之全
    部或一部，致其財產之狀況不真確。八、故意於財產及收入
    狀況說明書為不實之記載，或有其他故意違反本條例所定義
    務之行為。」消費者債務清理條例第134條亦定有明文。
四、經查：
（一）抗告人稱其須隨身照料患病之子及配偶，因而無法工作，
      於無收入之情形下，只好刷卡以應生活費之急等語，倘確
      如抗告人所稱伊係因經濟狀況不佳，不得已始向金融機構
      借貸現金渡日或刷卡購買日常生活用品，因而陷於積欠金
      融機構高額消費貸款之困境，本院尚能理解；然抗告人已
      明知自身經濟情況不佳，憑其財力無從支付連續大量、非
      必要性及奢侈性消費，衡情即應謹慎開源節流，過節儉樸
      實生活為是。惟查：依債權人所提供之抗告人之消費明細
      可知，抗告人刷卡消費之內容多係至東帝士量販店、大潤
      發量販店等處消費（見98年度司執消債更字第33號卷1第
      75頁、第76頁、第133頁頁背、第159頁），抗告人刷卡消
      費內容雖均係於量販店，然其消費金額動輒數萬元至十多
      萬元不等，依一般生活經驗以觀，於量販店之單次消費金
      額高達數萬元至十多萬元均非一般日常生活之必要消費，
      抗告人已明知自己收入狀況不佳，仍於無充分償債能力之
      情形下，持續使用信用卡刷卡消費，且消費內容尚難認其
      為基於生活必要之支出，堪認抗告人確有因浪費、奢靡行
      為致財產減少或負擔過重之債務，以致無力清償債務而生
      清算之原因，自與抗告人主張刷卡內容均係日常生活所必
      需，絕無奢侈、浪費云云，顯不相侔，依消費者債務清理
      條例第134條第4款規定，自應裁定抗告人不予免責。原審
      因而為抗告人不免責之裁定，經核並無違誤。抗告人執前
      詞指摘原裁定不當，求予廢棄，改准伊免責，為無理由，
      應予駁回。
（二）又抗告人陳稱：伊所負債務中逾半數係因累計「預借現金
      手續費」、「高利率（年息20％）」、「循環信用利息」
      及「違約金（逾期手續費）」所致，且金融機構亦須為其
      於發卡時未盡徵信之責及放任抗告人繼續累積債務而未立
      即予以停卡等情負責云云，惟此並非消費者債務清理條例
      所定審酌抗告人免責與否時之考量因素，併予敘明。
五、又本件現雖不准抗告人免責，惟如日後抗告人繼續清償債務
    ，而各普通債權人受償額均達其債權額之20％以上者，抗告
    人仍得依消費者債務清理條例第142條之規定，向本院聲請
    裁定免責，請抗告人參考辦理，併予敘明。
六、據上論結，本件抗告為無理由，依消費者債務清理條例第15
    條、民事訴訟法第495條之1第1項、第449條第1項、第95條
    、第78條，裁定如主文。
中    華    民    國   100    年    8     月    18    日
              民事庭審判長法  官  蔡聰明
                          法  官  周霙蘭
                          法  官  王翠芬
以上正本係照原本作成。
本件裁定不得抗告。
中    華    民    國   100    年    8     月    18    日
                          書記官  李一農